【裁判字號】    95,上更(一),321
【裁判日期】    950919
【裁判案由】    偽造有價證券
【裁判全文】
臺灣高等法院刑事判決             95年度上更(一)字第321號
上  訴  人  臺灣台北地方法院檢察署檢察官
上  訴  人
即  被  告  戊○○
選任辯護人  江鶴鵬律師
            林月雪律師
上列上訴人因被告偽造有價證券案件，不服臺灣臺北地方法院91
年度訴字第663號，中華民國91年12月6日第一審判決（起訴案號
：臺灣臺北地方法院檢察署91年度偵字第1792號），提起上訴，
本院判決如下：
    主  文
原判決撤銷。
戊○○意圖供行使之用，而偽造有價證券，處有期徒刑壹年拾月
。如附表所示之本票均沒收。
    事  實
一、戊○○意圖為自己不法之所有，並基於概括犯意，自民國（
    下同）七十九年間起，明知與其配偶王海高離婚後，二人所
    生子女均由王海高扶養，竟連續向其工作地點白玉樓酒店之
    同事乙○○（嗣已於九十二年五月八日死亡）偽稱：「因先
    生對家庭不負責任，須扶養小孩及負擔家中費用開銷」、「
    小孩需要補習費、生活費」云云，同時言明經濟好轉時立即
    返還，致乙○○陷於錯誤，自七十九年間起至八十四年間止
    ，先後多次交付戊○○現金，共計新台幣（下同）一百萬元
    （所犯詐欺取財罪部分，業經本院於九十年十二月十九日以
    九十年度上易字第三０七三號判處有期徒刑五月，如易科罰
    金以三百元折算一日確定，並於九十一年二月二十二日易科
    罰金執行完畢，尚不構成累犯）。嗣因戊○○久未清償，經
    乙○○催討後，戊○○始於八十五年六月十四日晚間應乙○
    ○要求，至台北縣三重市○○街四八巷三一號二樓乙○○住
    處，商討解決債務問題。詎戊○○為解決該債務，竟另行起
    意，意圖供行使之用，於翌（十五）日凌晨零時許，在上址
    乙○○住處，偽以「張莉玉」之名，並於本票上故意書立不
    實之國民身分證號碼「Ｚ000000000」，接續簽發
    如附表所示五紙面額均為二十萬元之本票，持以交付乙○○
    ，做為借款憑證。迨本票屆期後，戊○○又未清償，乙○○
    遂持該本票向臺灣臺北地方法院聲請核發支付命令，因戊○
    ○於本票發票人處簽署「張莉玉」，經臺灣臺北地方法院以
    發票人姓名不符，裁定駁回聲請，乙○○始舉發偵辦。
二、案經臺灣高等法院檢察署函請臺灣台北地方法院檢察署檢察
    官偵查起訴。
    理  由
壹、程序部分
    告訴人乙○○已於92年5月8日死亡，有其戶籍謄本、個人基
    本資料查詢結果及丙○○提出之臺灣板橋地方法院檢察署相
    驗屍體證明書各 1份在卷可稽，顯無從再行傳證。又按現行
    刑事訴訟法關於被告以外之人供述證據之證據能力於92年 2
    月 6日修正公布時，雖有修訂（同年9月1日施行），惟依同
    年2月6日公布施行之刑事訴訟法施行法第7條之3規定：「中
    華民國92年 1月14日修正通過之刑事訴訟法施行前，已繫屬
    於各級法院之案件，其以後之訴訟程序，應依修正刑事訴訟
    法終結之。但修正刑事訴訟法施行前已依法定程序進行之訴
    訟程序，其效力不受影響」。經查，告訴人乙○○之相關證
    述，均在修正刑事訴訟法施行前為之，經原審或本院上訴審
    分別於上揭刑事訴訟法修正條文施行前之調查及審判期日，
    依刑事訴訟法第165條第1項及當時有效之修正前同法第 173
    條第 1項規定之法定程序，提示筆錄並告以要旨，同時詢問
    被告之意見，踐行調查證據程序後，上開供述證據之證據能
    力，不受前揭新修正刑事訴訟法第159條第1項、第158條之3
    等規定之影響 (最高法院94年度臺上字第471號、第 1221號
    、第3742號判決意旨參考）。
貳、實體部分
一、訊據上訴人即被告戊○○固坦承於右揭時、地簽發五紙面額
    均為二十萬元之本票交付乙○○之事實，惟矢口否認有偽造
    有價證券犯行，辯稱：伊從未向告訴人乙○○借錢，八十五
    年六月五日係遭告訴人夥同數名人士自上班地點強押至其住
    處，遭人恐嚇、脅迫、傷害，始簽發五紙面額均為二十萬元
    之本票，告訴人惟恐事情鬧大，才從旁暗示伊寫假名，乃因
    與告訴人為朋友關係，且知悉告訴人與流氓熟識，恐遭報復
    ，遂僅向警局備案云云。
二、經查：
  (一)被告自七十九年至八十四年間止，陸續以「因先生對家庭不
    負責任，須扶養小孩及負擔家中費用開銷」、「小孩需要補
    習費、生活費」云云，向告訴人乙○○借款後，均未清償。
    迨八十五年六月十五日，始簽發一百萬元本票作為借款憑證
    ，該等本票屆期均未兌現等情，業據告訴人乙○○於另案偵
    、審時指訴綦詳（見調取之八十九年度偵字第一四六二一號
    偵卷第二三頁至第二四頁、臺灣台北地方法院八十九年易字
    第二四七四號卷第十四頁、四三頁及第五十八頁），復有本
    票五紙（原本未扣案，僅影本附卷，見九十一年度偵字第一
    七九二號卷第十三、十四頁）在卷可稽。而被告之夫王海高
    亦證稱：「當時我與戊○○正離婚中，但我們還是住在一起
    ，我是因為她名下有房子不能辦理公教貸款才與她離婚，並
    不是真正離婚」等語（見本院九十年上易字第三０七三號卷
    第八五頁），足徵告訴人指稱被告以「因先生對家庭不負責
    任，須扶養小孩及負擔家中費用」等語，陸續借款一百萬元
    未還，始簽發本票，應堪採信。又被告夫妻離婚後，仍同居
    一處，所生子女亦由王海高扶養，被告竟向告訴人佯稱「因
    先生對家庭不負責任，須扶養小孩及負擔家中費用」云云，
    致告訴人陷於錯誤出借款項，被告自有施用詐術，本院九十
    年度上易字第三０七三號判決，亦同此意旨，有調取之該案
    卷及起訴書、歷審判決書各一份在卷可稽，是被告辯稱從未
    向告訴人乙○○借錢云云，即非可採。
  (二)次查，臺灣台北地方法院曾於被告詐欺案審理時函詢台北市
    政府警察局大同分局建成派出所被告有無備案，經該分局以
    九十年六月五日北市警同分刑字第九０六一八九九六００號
    函稱並無被告於八十五年六月十四日或六月十五日向該所報
    案之紀錄（見臺灣台北地方法院八十九年度易字第二七七四
    號被告詐欺案卷第四七頁），復經本院函詢臺北市政府警察
    局大同分局有關受理被告備案程序及保存期限，該分局以九
    十年十月三十一日北市警同分刑字第九○六三三○一二○○
    號函覆稱：「經查本局各外勤單位執勤臺基本簿冊保存年限
    乙覽表，其受理民眾報案紀錄簿（員警工作紀錄簿）檔存年
    限為五年，惟查本分局建成派出所於八十九年十二月間，因
    房舍失修致儲藏室淹水，導致民眾備案紀錄簿泡水後不堪使
    用」（見本院九十年度上易字第三０七三號案卷第一０六頁
    ），致被告是否曾向警局備案無從查明。然被告果若未積欠
    告訴人金錢，卻無端遭告訴人強押毆打簽發高達一百萬元之
    本票，則以其所受危害之鉅，被告自不可能僅向警局備案而
    已。且依常情判斷，倘被告係遭告訴人夥同多名男女強押、
    恐嚇、脅迫、傷害，始簽發本票，被告豈有不向警局報案以
    討公道，反任由告訴人行使該等本票權利之理？是被告上開
    所辯事後曾向警局備案云云，是否屬實，非無可疑。
  (三)再查，被告之配偶王海高於另案審理時證稱：「戊○○打電
    話告訴我說她在前晚十一點多時，乙○○帶兩男一女到白玉
    樓恐嚇她，並帶她到乙○○家裡簽本票，我本來想幫她依法
    處理，但我太太說彼此都是同事關係，堅持不要把事情弄大
    ，我只好同意她的說法息事寧人」云云（見本院上開審卷第
    八五頁），惟王海高身為警員，並與被告為實質夫妻關係，
    自無於得知被告遭乙○○強押、恐嚇、脅迫、傷害簽發本票
    時，未依法追究告訴人之理。又被告遲於原審審理時始聲請
    傳喚友人鐘天助就其有否至警局備案一節作證，所為證詞是
    否毫無偏頗，而堪採信，顯非無疑；況證人鐘天助於原審訊
    問時證述：「當時由副主管出面指派警員幫被告製作筆錄，
    明確記載乙○○夥同多名人士強押被告至三重住處，毆打被
    告並強迫其簽立本票各情，警員並要求被告驗傷，表示將立
    即進行逮捕動作，惟被告堅持，故警員僅以備案方式處理，
    伊怕警員吃案，探知在旁非承辦警員之姓名為陳裕原，始放
    心離去」云云，經核與警員陳裕原所證述：「強押簽立本票
    的案件，一般處理方式係移送分局偵辦，除非被害人堅拒不
    製作筆錄，才會登載在工作紀錄簿上或各類案件登記表以明
    責任，如果被害人明確指稱加害人的姓名，並製作筆錄，一
    定會移送偵辦，因為此屬警方管制重大案件，絕無僅以備案
    方式處理，並無被害人至派出所備案之印象」等語迥異（見
    原審九十一年十月十五日訊問筆錄），設若被告及鐘天助於
    備案時唯恐警方吃案，既知要記下警員姓名，為何不當場索
    取報案相關證明，並記下實際承辦警員姓名，以供日後傳喚
    證明，又被告雖向警方供述遭人毆打云云，然事後亦未至醫
    院驗傷取得證明，在在與事理不符；且設若被告遭強押簽發
    本票，既先後通知王海高、鐘天助等人，其等亦知情事嚴重
    ，自無息事寧人之可能。況證人陳裕原於原審訊問時亦證稱
    ：「（你對方才在庭的證人鐘天助，有無印象？）只有在今
    年八月被告會同該名證人到我服務的三民派出所，才第一次
    見面，當時他沒有留鬍腮」等語（見原審九十一年十月十五
    日訊問筆錄），可知，王海高、鐘天助二人之證言均係迴護
    被告之詞，不足做為有利被告之認定。
  (四)又告訴人乙○○以被告簽發之本票於八十八年十一月間向臺
    灣台北地方法院聲請支付命令，經臺灣台北地方法院以「經
    核發票人為張莉玉持以向戊○○請求，於法無據」為由，駁
    回聲請，有臺灣台北地方法院八十八年促字第五一四四四號
    民事裁定在卷為憑，並經本院前審調閱上開卷宗核閱屬實。
    倘告訴人知悉被告並非簽署真實姓名，自不可能據以聲請支
    付命令；且其於本院訊問時亦證稱：「（你一直以為被告叫
    什麼名字？）唐若怡，後來才聽到他先生叫他小莉」（見本
    院九十二年三月二十日訊問筆錄），顯見其於原審審理時指
    稱：與被告均為白玉樓酒店同事，平日係以花名相稱，不知
    被告名字如何寫等語，應屬實情，故縱使告訴人曾以「小麗
    」為抬頭致函被告屬實，亦不能遽謂其能確知被告真實名字
    。另證人杜翠芬於另案及原審審理時證稱：「八十五年六月
    十四日或十五日那天約十二點鐘我送客人出來時，剛好看到
    戊○○在外面與二男二女拉拉扯扯，我有喊叫她在幹嘛，她
    回頭瞄我一眼，但沒有回應我，我就上樓去了。隔天我問她
    昨天還沒下班你在幹什麼，她說她昨天被綁架，同時被押著
    簽本票，我問她你有沒有報案，她說有，她也叫我去公司不
    要讓太多人知道」等語（見本院上開審卷第八三頁、原審九
    十一年八月二十七日訊問筆錄），惟依證人杜翠芬證言，僅
    能證明被告與乙○○曾有互相拉扯，尚無從認定告訴人有脅
    迫被告簽發本票之行為，不足做為有利被告之依據。又被告
    雖辯稱告訴人係因見其收入不錯故押其簽立本票云云，然若
    被告所辯為真，則告訴人之目的既在拿取金錢，其大可直接
    要求被告交付現金即可，何須多此一舉要求被告簽立本票？
    且該本票將來能否兌現亦尚未可知，被告所辯顯與常理有違
    ，是被告辯稱係遭乙○○夥同多名男女強押、脅迫簽發本票
    云云，既無提出任何積極證據可資憑信，空言所辯要無可採
    。
  (五)被告雖迭次否認有向告訴人借款，主張告訴人並無資力貸予
    金錢云云，然查告訴人乙○○於七十八年至八十四年名下登
    記有不動產（土地）二筆，單以八十四年辦理不動產買賣所
    有權移轉契約書（即俗稱公契）所載價格（為報稅用，其價
    格恒較市價為低）已達一百二十三萬五千二百二十元（851,
    700＋383,520=1,235,220），且有以其母親宋秦梅子名義寄
    存之活期存款存摺一件可考，該存摺於八十一年七月前每月
    結餘約在十萬至二十萬元之譜，參酌乙○○生前於原審所述
    ：我們是蕭邦夜總會的同事，沒有報稅，薪水是領檯費，底
    薪是一萬多元，小費一個月少則二十萬至三十萬元等語（見
    本院九十二年度上易字第一００一號民事判決第二頁），復
    參酌證人杜翠芬於本案所陳：在白玉樓酒家底薪三萬元，好
    的時候可抽成八萬、九萬元，壞的時候也可抽成六萬、七萬
    元，平均月薪都有十萬元以上等語，足見乙○○所陳非虛，
    是乙○○以此等資力，欲貸予上訴人一百萬元應無困難。何
    況此一百萬元係乙○○自七十九年間起至八十四年間止，先
    後多次交付被告之現金，非短暫之三、五日，乙○○在酒家
    上班，經常有現款進出，是被告此部分所辯，亦非可採。
  (六)被告於向告訴人借得金錢後，未依約償還，迨告訴人要求簽
    發本票做為憑證時，被告竟於本票上簽署假名「張莉玉」，
    且書立不實之國民身分證號碼「Ｚ000000000」，
    其以「張莉玉」之名簽署本票，意在使執票人對於發票人主
    體同一性發生誤認，故意虛捏他人為發票人，藉以使執票人
    難以追索，被告有藉此偽造有價證券之犯意甚明。被告雖辯
    稱：那是乙○○暗示叫我簽假名云云，此不僅為乙○○生前
    所否認，茍乙○○本意係在要求被告償還債務而簽立本票，
    豈須大費周章與多名男女強押「恐嚇、脅迫、傷害」被告後
    ，卻還暗示其簽立假名而使所為前功盡棄，被告所辯顯屬無
    稽。最高法院發回意旨以：被告辯稱告訴人早已知悉被告之
    真正姓名，系爭本票係告訴人邀人強押脅迫伊簽發本票之際
    ，發覺同行之人暴力過大，恐事態擴大，鬧出人命，而授意
    上訴人虛偽填寫等情，而告訴人於原審即供承被告有向地下
    錢莊借錢，並由伊當擔保人，當時伊二人有在借據上簽名，
    並將身分證拿給地下錢莊之人，由地下錢莊之人核對身分證
    ，因而知悉被告之姓名等情，僅被告稱是茉莉的莉，伊以為
    是美麗的麗（見原審卷第四九、八六頁）等情，而被告送給
    告訴人書中題款，亦稱呼被告為「小麗」等字句，業據告訴
    人提出證物為憑（第一審卷第六二、六三頁），而證人即大
    群旅行社業務代表甲○○結證稱告訴人與被告曾一起出國旅
    遊而知悉其真正姓名；證人丁○○於本院亦為相同之證述，
    則被告所辯告訴人早已知悉其真正姓名一節，堪可採信，惟
    此僅涉詐欺與否之問題，究與用他人名義偽造有價證券罪無
    涉。綜上所述，被告上開所辯，顯係事後卸責之詞，不足採
    信。本件事證明確，被告犯行洵堪認定。
三、核被告戊○○所為，係犯刑法第二百零一條第一項之偽造有
    價證券罪，其行使之低度行為應為偽造之高度行為所吸收，
    另偽造署押為偽造有價證券之階段行為，均不另成罪。被告
    於右開時地假冒「張莉玉」名義簽發本票，時間緊密相接，
    顯屬單一之犯意決定，一行為之接續進行，僅成立一罪。查
    被告簽發系爭本票係為延期清償債務而開立，告訴人乙○○
    與被告之間金錢借貸，係出於照顧被告之情誼而交付金錢，
    且被告會另簽開系爭本票，只是作為原借款之收據憑證而已
    ，與一般偽造有價證券擾亂金融秩序之經濟犯罪不同，縱處
    以法定最輕刑度仍嫌過重，其犯罪情節尚有可憫，爰依法予
    以酌減其刑。
四、原審以被告犯罪事證明確，予以論罪科刑，固非無見，惟查
    ：被告迭次否認有向告訴人借款，主張告訴人並無資力貸予
    金錢及告訴人早已知悉被告之真正姓名等有利被告之詞，理
    由均無一語敘及，尚有未備。公訴人循告訴人請求上訴，以
    被告並無可憫恕之情，原審依刑法第五十九條減輕其刑，顯
    有不當云云，惟查本件被告所犯情節與一般偽造有價證券擾
    亂金融秩序之經濟犯罪不同，原審就酌減其刑之事由業於理
    由中敘明詳實，尚難認有何不當之處，檢察官上訴仍執前開
    情詞指摘原判決不當，請求撤銷改判，難認有理由；另被告
    上訴仍執陳詞否認犯罪，亦無可取，故各該上訴均無理由，
    惟原判決既有上開可議，仍屬不可維持，應由本院將原判決
    予以撤銷改判，爰審酌被告犯罪之動機、目的、手段、所生
    危害、犯罪後態度等一切情狀，量處如主文第二項所示之刑
    。如附表所示偽造之本票五紙並未扣案，仍由告訴人乙○○
    收執，業據乙○○供明在卷，既不能證明業已滅失，應依法
    宣告沒收。
據上論斷，應依刑事訴訟法第三百六十九條第一項前段、第三百
六十四條、第二百九十九條第一項前段，刑法第二百零一條第一
項、第二百零五條、第五十九條，罰金罰鍰提高標準條例第一條
前段，判決如主文。
本案經檢察官王壬貴到庭執行職務。
中    華    民    國    95    年    9     月    19    日
                  刑事第一庭審判長法  官  蔡  長  溪
                                  法  官  林  俊  益
                                  法  官  陳  春  秋
以上正本證明與原本無異。
如不服本判決，應於收受送達後十日內向本院提出上訴書狀，其
未敘述上訴之理由者並得於提起上訴後十日內向本院補提理由書
（均須按他造當事人之人數附繕本）。
                                  書記官  李  家  敏
中    華    民    國    95    年    9     月    19    日
附錄：本案論罪科刑法條全文
刑法第二百零一條
意圖供行使之用，而偽造、變造公債票、公司股票或其他有價證
券者，處三年以上十年以下有期徒刑，得併科三千元以下罰金。
行使偽造、變造之公債票、公司股票或其他有價證券，或意圖供
行使之用，而收集或交付於人者，處一年以上七年以下有期徒刑
，得併科三千元以下罰金。
附表
┌──┬───────┬────┬───────┬───────┬───┐
│編號│  票據號碼    │ 金  額 │   發票日     │   到期日     │ 備考 │
├──┼───────┼────┼───────┼───────┼───┤
│ １ │0000000│二十萬元│八十五年六月十│八十八年一月十│      │
│    │              │        │四日          │五日          │      │
├──┼───────┼────┼───────┼───────┼───┤
│ ２ │0000000│二十萬元│八十五年六月十│八十七年七月十│      │
│    │              │        │五日          │五日          │      │
├──┼───────┼────┼───────┼───────┼───┤
│ ３ │0000000│二十萬元│八十五年六月十│八十七年一月十│      │
│    │              │        │五日          │五日          │      │
├──┼───────┼────┼───────┼───────┼───┤
│ ４ │0000000│二十萬元│八十五年六月十│八十六年七月十│      │
│    │              │        │四日          │五日          │      │
├──┼───────┼────┼───────┼───────┼───┤
│ ５ │0000000│二十萬元│八十五年六月十│八十六年一月十│      │
│    │              │        │四日          │五日          │      │
└──┴───────┴────┴───────┴───────┴───┘


司法院資訊處製作；財團法人民間司法改革基金會備份。
